臺灣高等法院民事裁定　　　　　　　　 99年度家抗字第112號
抗　告　人　何岫曄
相　對　人　許凱展
代　理　人　游開雄律師
複代理人　　余宗鳴律師
上列當事人間確認婚姻成立事件，抗告人對於中華民國99年8 月
2 日臺灣基隆地方法院98年度婚字第82號第一審判決所定未成年
子女會面交往方式及期間，聲明不服，依民事訴訟法第582 條之
1 第3 項規定，適用抗告程序，本院裁定如下：
    主  文
抗告駁回。
抗告費用由抗告人負擔。
    理  由
壹、程序方面：
一、按父母不繼續共同生活達6 個月以上時，關於未成年子女權
    利義務之行使或負擔，準用第1055條、第1055條之1 及第10
    55條之2 之規定，民法第1089條之1 前段定有明文。又民法
    第1055條所定夫妻離婚有關對於未成年子女權利義務之行使
    或負擔之酌定、改定或變更事件，由未成年子女住所或居所
    地之法院管轄。有關婚姻或親子關係之訴訟，已繫屬於法院
    者，法院應將非訟事件法第122 條、第130 條所定事件裁定
    移送於訴訟繫屬中之第一審或第二審法院合併裁判。亦為非
    訟事件法第122 條、第131 條所明定。抗告人於其與相對人
    間確認婚姻成立事件訴訟繫屬中，請求酌定其與未成年長子
    許博盛會面交往之方式及期間，經臺灣臺北地方法院以98年
    度家協字第35號裁定移送於該確認婚姻成立事件繫屬之法院
    即原審合併裁判，原審因而酌定抗告人得以原判決附件所示
    之方式及期間，與未成年長子許博盛會面交往，並諭知相對
    人應全力配合，不得拒絕或妨害，核無違誤，抗告人主張原
    審所為之酌定，違反處分權及辯論主義，容有誤會。
二、次按確認婚姻成立或不成立之訴，當事人得於第一審或第二
    審言詞辯論終結前，附帶請求法院於認原告之訴為有理由時
    ，並定對於未成年子女權利義務行使負擔之內容及方法，民
    事訴訟法第572 條之1 第5 項準用同條第1 項定有明文。而
    當事人或利害關係人僅就附帶請求部分之裁判聲明不服者，
    適用關於抗告程序之規定，民事訴訟法第582 條之1 第3 項
    亦規定甚明。抗告人於原審起訴請求確認兩造間之婚姻關係
    存在，並請求酌定其與未成年長子許博盛會面交往之方式及
    期間，經原審合併裁判，判決：(一)確認兩造間之婚姻關係存
    在。(二)抗告人得以原判決附件所示之方式及期間與兩造所生
    之未成年長子許博盛會面交往，相對人應全力配合，不得拒
    絕或妨害。抗告人雖對原判決提起上訴，然其僅就附帶請求
    即酌定未成年長子許博盛會面交往之方式及期間部分聲明不
    服，按之上開規定，本件自應適用抗告程序，以裁定為之，
    合先敘明。
貳、實體方面：
一、抗告意旨略以：相對人係以不法方式取得未成年長子許博盛
    之監護權，抗告人在原審婚姻關係是否存在勝敗未明之際，
    為求能有與許博盛接觸照料之機會，始於調解時暫時同意與
    相對人協調許博盛之會面交往方式，然此均係在兩造婚姻關
    係不存在之前提下，始同意之會面交往方式，自不得因此即
    由相對人任許博盛之主要照顧教養者。相對人犯有使公務員
    登載不實、通姦、重婚等三罪，經臺灣士林地方法院99年度
    訴字第295 號判決有罪，足證相對人不當取得監護權，且其
    官司纏身，無法專心照顧許博盛，待三審定讞，臺北市消防
    局必當懲處相對人，相對人工作將有極大變化，許博盛將因
    而處於不安定之生活環境。許博盛年紀尚小，基於幼子從母
    為對子女最佳利益之考量，且相對人已與他人另生一子，無
    法期待相對人得以全心照顧扶養與抗告人所生之許博盛，抗
    告人身心健康，重視兒童教育，有高租金收入，身為全職媽
    媽，可專心照顧許博盛，無論身體健康、經濟能力、照顧人
    員、居住安全、周邊戶外環境，室內環境、教學及飲食各方
    面，均具照顧許博盛之最佳條件，由抗告人擔任主要照顧教
    養者，始符合子女之最佳利益。爰請求廢棄原判決就兩造所
    生未成年長子許博盛會面交往之方式及期間所為之酌定，改
    以抗告人擔任許博盛之主要照顧教養者，而由相對人按原判
    決附件所示之方式及期間與許博盛會面交往。
二、按父母不繼續共同生活達6 個月以上時，關於未成年子女權
    利義務之行使或負擔，依協議由一方或雙方共同任之，未為
    協議或協議不成者，法院得依夫妻之一方、主管機關、社會
    福利機關或其他利害關係人之請求或依職權酌定之。又法院
    為前條裁判時，應依子女之最佳利益，審酌一切情狀，參考
    社工人員之訪視報告，尤應注意下列事項：(1)子女之年齡、
    性別、人數及健康情形。(2)子女之意願及人格發展之需要。
    (3)父母之年齡、職業、品行、健康情形、經濟能力及生活狀
    況。(4)父母保護教養子女之意願及態度。(5)父母子女間或未
    成年子女與其他共同生活之人間之感情狀況。民法第1089條
    之1 前段準用同法第1055條第1 項、第1055條之1 定有明文
    。
三、經查：
  (一)關於兩造所生未成年長子許博盛應由抗告人或相對人擔任主
    要照顧教養者，經本院囑託臺北市政府社會局進行訪視，其
    評估內容及建議如下，有臺北市政府社會局100 年1 月20日
    北市社工字第09947273200 號函及函附之監護權案件訪視調
    查報告書附卷可參（本院卷第119-121頁）。
 甲.評估內容：
  1.親子關係：
    許博盛自出生後，成長環境隨兩造互動及婚姻狀況而有變動
    ，歷經多名照顧者及居住處所，至98年6 月底，由相對人接
    回現住處同住。兩造與許博盛相處之時間，均會陪伴許博盛
    遊戲、學習，因許博盛與相對人同住，訪視時無法瞭解許博
    盛與抗告人實際相處與互動狀況，而許博盛與其弟許博智（
    相對人與後婚配偶韓岳珊所生子女）、相對人、韓岳珊（相
    對人後婚配偶）、易台芳（相對人後婚岳母）互動狀況良好
    ，且過程中許博盛表現自然、活潑及快樂，並明確表達喜歡
    住在現住處，但對於去抗告人家住，則搖頭但未表示意見。
  2.支持系統及環境關係：
  (1)支持系統：
  A.在態度方面，抗告人之親屬非常支持其爭取擔任許博盛之主
    要照顧者，抗告人預計於許博盛學齡前擔任全職家庭主婦照
    顧許博盛。相對人之親屬亦非常支持其繼續擔任許博盛之主
    要照顧者。
  B.在經濟能力方面，抗告人有穩定之租金收入，其所擔任之會
    計工作時間彈性，且有抗告人之母何楊玉釵贈與之小套房。
    相對人雖有負債，但有穩定之收入，加上韓岳珊之收入，兩
    造均有足夠經濟能力照顧許博盛。
  C.在其他親屬支持方面，抗告人之母何楊玉釵住於抗告人附近
    ，可就近協助陪伴及照顧許博盛，會面時會安排家族聚會培
    養情感。相對人有多名親屬與許博盛同住，許博盛之弟許博
    智與許博盛年齡相仿，為重要之成長同伴與遊戲對象，相對
    人之母陳玟靜、相對人後婚岳母易台芳亦經常至相對人家探
    望。
  D.整體而言，相對人之支持系統較優於抗告人。
  (2)環境關係：
    抗告人現住處為自有住宅（小套房格局），約6 坪大，一房
    一衛，室內環境乾淨、有對外窗戶，鄰近各級學校、交通及
    生活機能便利。相對人及許博盛現住處為公家宿舍，約22坪
    大，兩房、兩廳、一廚、一衛，室內環境乾淨、有對外窗戶
    ，鄰近各級學校、交通及生活機能便利，許博盛就讀之托兒
    所鄰近韓岳珊上班地點，方便接送許博盛上下課。
    整體而言，兩造之居住地點均屬生活機能便利之處，無明顯
    差別，但在實際居住與生活空間上，相對人則優於抗告人。
  3.親職能力及照顧計畫之可行性：
  (1)親職能力：
    目前由相對人擔任許博盛之主要照顧者，抗告人有高度意願
    照顧許博盛，並在會面交往時透過各式活動、遊戲，陪伴增
    進親子互動機會與關係。許博盛在相對人家表現自然、愉快
    ，與相對人、韓岳珊、許博智、易台芳互動良好，相對人、
    韓岳珊均清楚許博盛於家裡及學校之狀況，亦十分關心許博
    盛之健康情形。但因社工訪視時無法實際瞭解及觀察抗告人
    照顧許博盛之狀況，難以進一步評估抗告人之親職能力是否
    足以勝任許博盛之主要照顧者，僅能說現階段許博盛受照顧
    之狀況良好。
  (2)照顧計畫之可行性：
    兩造均希望許博盛能於健康、快樂之環境成長，且兩造在經
    濟能力與條件上均能提供許博盛成長所需之物質資源，並讓
    另一方有與許博盛會面交往權利，但都希望在鄰近自己一方
    之地點接送許博盛，抗告人願於許博盛學齡前階段擔任家庭
    主婦，住家鄰近各級學校，並希望讓許博盛自由發揮、隨性
    向發展，若後續擔任主要照顧者，將以包容心陪伴許博盛適
    應未來生活。相對人則安排許博盛於托兒所學英文及才藝，
    平時與韓岳珊輪流接送許博盛上下課，並利用週末帶許博盛
    從事戶外活動及出遊等。故兩造所擁有之照顧資源均可搭配
    照顧許博盛之計畫。
 乙.建議：
    兩造均有強烈扶養許博盛之意願，且獲得親屬於情感及實質
    照顧上之支持，經濟能力雖有差別，但相較於一般家庭均有
    中等以上之水準。許博盛現由相對人擔任主要照顧者，許博
    盛受照顧狀況良好，親子間互動熱絡，許博盛亦主觀表達喜
    歡住在現住處，相對人在親子關係上優於抗告人，但因無法
    實際瞭解抗告人與許博盛互動及照顧之狀況，故無法評斷抗
    告人在親職能力之優劣。整體來說，兩造於照顧意願及態度
    上均值得肯定，且均具備足夠之經濟能力照顧許博盛，然相
    對人之照顧支持系統較為完整，現階段許博盛受照顧狀況良
    好。此外，從6 歲以下嬰幼兒之發展階段及需求來看，許博
    盛目前重要之發展任務為與照顧者情感依附關係及穩定性、
    安全感之給予、行為規範之養成、生活規律等，讓許博盛於
    一安全、穩定之環境成長為目前最重要之課題。考量現階段
    照顧現況良好，且提供足夠之資源，讓許博盛有穩定之情感
    依附及安全感，並逐漸養成許博盛之行為及生活規範，轉換
    現居所勢必讓許博盛重新適應生活環境，對許博盛身心發展
    不見得有利。另顧及許博盛於成長過程中最需要得親情關愛
    與參與，建議仍由相對人繼續擔任主要照顧者，但應保障抗
    告人對許博盛親權之行使，依雙方共同協議之方式辦理會面
    交往。
  (二)本院審酌上情認相對人於經濟能力、親友支援、親子關係及
    親職能力等方面均具備照護許博盛之能力，而許博盛自98年
    6 月起即由相對人照顧其生活起居迄今，已熟悉並適應目前
    之生活環境及照護模式，與相對人形成較強之親子依附關係
    ，相對人既無未盡保護教養情事，此際若改變許博盛之生活
    環境，其勢須重新摸索、適應新環境，對其成長恐有不利影
    響，故仍維持由相對人擔任許博盛之主要照護教養者，較符
    合許博盛之最佳利益。
四、抗告人雖主張許博盛曾告知抗告人之母何楊玉釵「爸爸說我
    只能住他那裏」，社工人員於相對人住處、眾人面前詢問許
    博盛喜歡住那裏，許博盛難以表達其真實意願。且社工人員
    認相對人之照顧支持系統較為完整，未慮及「後母私心」之
    人性弱點等語。惟查：許博盛僅4 歲餘，其或因與相對人、
    韓岳珊（相對人後婚配偶）同住而未能於眾人面前表達其真
    實意願，然其年齡僅4 歲餘，與相對人、韓岳珊間之互動關
    係，應不致配合社工人員家訪而矯柔做作。依社工人員家訪
    時所為之觀察，許博盛與相對人、韓岳珊、易台芳（相對人
    後婚岳母）之互動頻繁，需要吃水果飲料及玩遊戲時，均會
    分別尋找三者協助，住處擺放兒童用品遊戲教材等物品眾多
    ，許博盛隨意、自在地轉換不同遊戲與活動，並向社工人員
    展示最喜歡之汽車、與家人出遊照片、自己用鉛筆所繪之鹹
    蛋超人等（本院卷第118 頁）。足見韓岳珊、易台芳雖非許
    博盛之親生母親、外祖母，然許博盛與渠等之互動情況良好
    ，並無畏懼、逃避情事，渠等就相對人對許博盛之照顧應可
    提供相當之支援。而許博盛於其現住處得以隨意、自在地活
    動、自處，對許博盛而言，現住處應為一安全、穩定之環境
    ，許博盛出生後，先後由抗告人、宜蘭保母、基隆祖母、新
    店保母照顧，住居處所迭有變更，與照顧者之情感依附關係
    極不穩定，自98年6 月起，由相對人、韓岳珊照顧迄今，現
    階段許博盛受照顧情況良好，亦逐漸建立與照顧者之情感依
    附關係，並獲取具穩定性、安全感之生活，現階段確不宜改
    以抗告人為主要照顧教養者，令許博盛重新適應生活環境，
    許博盛仍由相對人為主要照護教養者，較符合許博盛之最佳
    利益。
五、按法院得依請求或依職權，為未擔任主要照顧教養者之一方
    酌定其與未成年子女會面交往之方式及期間，民法第1089條
    之1 前段準用同法第1055條第5 項前段定有明文。本院雖認
    應由相對人擔任許博盛之主要教養者，然為使許博盛能獲得
    父母之關愛，以發展正常人格，並保障抗告人對於子女之探
    視權益，仍應由抗告人與許博盛會面交往。茲兩造均同意以
    原判決附件所示之會面交往方式及期間為前提，由本院酌定
    許博盛之主要照顧教養者，未任主要照顧教養者之一方，即
    按原判決附件所示之方式及期間與許博盛會面交往（本院卷
    第88頁反面）。本院審酌許博盛之年齡、生活狀況、對母親
    探視之需求程度、兩造對會面交往方式及期間之意見，及現
    階段係按上開方式及期間為會面交往等情狀，認原審酌定抗
    告人得以原判決附件所示之方式及期間與許博盛會面交往，
    相對人並應全力配合，不得拒絕或妨害，尚屬妥適。
六、綜上所述，本院認維持許博盛目前與相對人同住之狀態，以
    相對人為許博盛之主要照護教養者，並由抗告人按原判決附
    件所示之方式及期間與許博盛會面交往，較符合許博盛之最
    佳利益，抗告人請求改以其為許博盛之主要照顧教養者，而
    由相對人按原判決附件所示之方式及期間與許博盛會面交往
    ，不應准許。原審就此所為之酌定，核無不合。抗告意旨指
    摘原判決此部分不當，求予廢棄，為無理由，應予駁回。
七、據上論結，本件抗告為無理由，爰裁定如主文。
中    華    民    國    100   年    3     月    31    日
                    民事第十四庭
                      審判長  法  官  林金村
                              法  官  周祖民
                              法  官  陳秀貞
正本係照原本作成。
本裁定除以適用法規顯有錯誤為理由外，不得再抗告。如提起再
抗告，應於收受後10日內委任律師為代理人向本院提出再抗告狀
。並繳納再抗告費新台幣１千元。
中    華    民    國   100    年    4     月    1     日
                              書記官  葉國乾